---
title: 'Práctica 1: Simulación'
author: "Grupo xx"
date: "TSR 2023/2024"
output:
  pdf_document: default
  html_document: default
---

Esta práctica debe entregarse en formato pdf, 
incluyendo el código fuente utilizado, las correspondientes salidas 
y los comentarios (o interpretaciones de los resultados) pertinentes
(para ello se recomienda emplear RMarkdown, 
a partir de un fichero *.Rmd* o un fichero *.R* mediante spin,
que también debe entregarse).

Se debe establecer la semilla igual al número de grupo multiplicado 
por 10 (también se recomienda hacerlo antes de cada nueva generación de
números pseudoaleatorios).


## Ejercicio 1

Considerar el generador congruencial definido por: 
$$\begin{aligned}
x_{n+1}  & =(4069x_{n}+5)\ \operatorname{mod}\ 4096,\\
u_{n+1}  & =\frac{x_{n+1}}{4096},\ n=0,1,\dots
\end{aligned}$$
    
a)  Indicar razonadamente si es de ciclo máximo.
```{r}

```

b)  Generar 1000 valores tomando como semilla inicial el número de grupo
    multiplicado por 10 y obtener el tiempo de CPU. Representar
    gráficamente el ajuste a la densidad teórica.
```{r}
library(simres)
system.time(u <- rlcg(1000, seed=40, a = 4069, c = 5, m = 4096) ) 
hist(u, freq = FALSE)
abline(h = 1) 
```

c)  Empleando los valores generados en el apartado anterior, 
    generar el gráfico de autocorrelaciones y el gráfico de dispersión 
    retardado (representar los pares de datos $\left( u_{i}, u_{i+1} \right)$), ¿se observa algún problema?
```{r}
acf(u, main = "Gráfico de autocorrelacións")
plot(u[-nsim], u[-1], main = "Gráfico de dispersión retardado")
```

d)  Estudiar la uniformidad de este generador empleando repetidamente el test de Kolmogorov-Smirnov, considerando 1000 pruebas con muestras de tamaño 100. Comparar el ajuste de la distribución del $p$-valor a la de referencia, empleando métodos gráficos y el contraste chi-cuadrado con 20 intervalos de discretización.
```{r}
resultado <- replicate(1000, ks.test(sample(u, 100), "punif", 0, 1))
```

## Ejercicio 2

Estamos interesados en una variable aleatoria con función de distribución: 

$$F(x)=\left\{
\begin{array}{ll}
0 & \text{si } x < 0\\
\frac{1}{10} + \frac{2}{5}x & \text{si } 0 \le x < 2 \\
1 & \text{si } x \ge 2
\end{array}
\right.$$
(OJO: no es continua en 0 y en 2).  

a)  Desarrollar el código necesario para generar una muestra de `nsim` observaciones de esta variable aleatoria mediante el método de inversión generalizado.
```{r}
inverse<- function(u) {
  ifelse(u < 1/10, 10 * u, (u - 1/10) * (5/2))
}

nsim <- 10
system.time({
  u <- runif(nsim)
  sample <- inverse(u)
})
sample
```
    
b)  Generar una muestra de 1000 observaciones de esta distribución. 
    Obtener el tiempo de CPU que tarda en generar la secuencia.
```{r}
nsim <- 1000
system.time({
  u <- runif(nsim)
  sample <- inverse(u)
})
```

c)  Representar la distribución empírica de los valores generados y compararla con la teórica.
```{r}
hist(sample, freq = FALSE,col = "lightblue")
x_vals <- seq(0, 2, length.out = nsim)
pdf_vals <- (1/10) + (2/5) * x_vals
lines(x_vals, pdf_vals, col = "red", lwd = 2)
```


## Ejercicio 3

Estamos interesados en una variable aleatoria con cuasidensidad:
$$f(x) \propto xe^{-3x}\text{ si }x\geq 0$$
(implementada en la función `f.cuasi()`).
    
    
a)  Escribir el código necesario para generar, por el método de aceptación-rechazo,
    una muestra de `nsim` observaciones de esta distribución considerando como 
    densidad auxiliar una distribución exponencial (funciones `dexp()` y `rexp()`),
    empleando el parámetro óptimo $\lambda_{opt} = \frac{3}{2}$ y 
    la cota óptima $\tilde{c}_{opt}=\frac{4}{9e}$.
    
    ```{r }
    f.cuasi <- function(x) ifelse(x < 0, 0, x*exp(-3*x))
    lambda.opt <- 3/2
    c.opt <- 4/(9 * exp(1))
    ```

b)  Aproximar numéricamente el parámetro óptimo ($\lambda_{opt}$) 
    y la cota óptima ($\tilde{c}_{opt}$) de la densidad auxiliar y
    compararlos con los valores teóricos.

c)  Generar una muestra de 2000 observaciones de la distribución de interés. 
    Obtener el tiempo de CPU que tarda en generar la secuencia y calcular 
    el número medio de generaciones de la distribución auxiliar.
    
d)  A partir de la aproximación del número medio de generaciones aproximar la 
    constante normalizadora y compararla con el valor teórico
    $\Gamma(2)/3^2 = 1/9$ (i.e. la densidad objetivo es una $Gamma(2,3)$,
    pero resolver el ejercicio como si no fuese conocida).
    
    ```{r }
    cte.teor <- 1/9
    ```

e)  Representar la distribución de los valores generados y compararla con la
    aproximación de la densidad objetivo (empleando la aproximación de
    la constante normalizadora obtenida en el apartado anterior).
